【裁判字號】    92,上更(一),9
【裁判日期】    920318
【裁判案由】    偽造文書等
【裁判全文】
臺灣高等法院高雄分院刑事判決          九十二年度上更(一)字第九號
    上  訴  人
    即  被  告  丙○○
    選任辯護人  申憲章律師
右上訴人因偽造文書等案件，不服臺灣屏東地方法院八十九年度訴字第二三九號中華
民國八十九年六月二十二日第一審判決（起訴案號：臺灣屏東地方法院檢察署八十八
年度偵字第二一六七號），提起上訴，本院判決如左：
      主      文
原判決撤銷。
丙○○連續行使偽造私文書，足以生損害於他人，處有期徒刑柒月。
      事      實
一、丙○○分別於民國（下同）八十四年農曆四月二十八日（以下簡稱甲會），及同
    年農曆十二月二十日（以下簡稱乙會），每會均為新台幣（下同）一萬元（甲、
    乙、丙會，人數、已進行會數、得標人數，均詳如附表所載），分別向甲○○○
    、丁○、楊安順等人招攬互助會。嗣丙○○因經濟狀況欠佳，竟意圖為自己不法
    之所有，基於詐欺之概括犯意，於八十四年農曆四月間迄八十七年農曆七月二十
    日間，連續在屏東縣東港鎮○○街八十六號住處，多次以會員之名義偽造標單，
    並持以向會員行使之欺騙方法，冒標會款，（冒標會員姓名、冒標金額均詳如附
    表所載）。甲○○○、丁○、楊安順等會員不知有詐，均如數交付會款。依每次
    標會利息約為二千元計算，甲會共詐得約五百零二萬元，乙會共詐得約四百零八
    萬元，合計二百二十八萬元，足生損害於該二組互助會之活會會員。嗣甲○○○
    、丁○、楊安順因前開二會於尚剩七會與八會結束時，發現竟均尚有超過該等為
    餘會之活會，且向丙○○索討會款無著，活會人數與已進行之會員人數不符，始
    查知上情。
二、案經甲○○○、丁○、楊安順告訴及乙○○、吳淑玲告發後，由台灣屏東地方法
    院檢察署檢察官偵查起訴。
      理      由
一、上訴人即被告丙○○自檢察官偵查、原審以迄本院歷次審理時均坦承有招募前開
    甲、乙二互助會並冒用會員名義詐標會款之事實，核與告訴人甲○○○、楊安順
    、乙○○、吳淑玲及證人陳瑞春、林碧利、陳進浤、許萬利之指述大致相符；即
    被告之夫陳坤平於檢察官偵查中亦供稱：我是因被他人倒會，才無法收足會錢，
    我不是故意倒會，我自己沒有偷標會，只有我太太有，互助會是我太太招攬的等
    語（見第二一六七號偵查卷第十六頁、八十頁），復有告訴人所提出之互助會會
    員名單附卷可稽，堪認被告所為冒用會員名義詐標會款之事實，應屬真實。
二、被告究係於何時間，以多少利息冒標會款及共取得多少之會款，被告及告訴人等
    均供稱並無記錄，惟每次標會之利息均在二千元左右，則為被告及告訴人等供述
    一致，則標息部分本院認定為二千元，應屬合理。至被告係冒用何人之名義標多
    會，其於檢察官偵查中係稱：二八號的會（即甲會）未經會員同意冒標的共四會
    ，分別是「進浤」一會，「瑞春」二會，「碧麗」一會，二十號的會（即乙會）
    未經本人同意即標其會的有育明一會、昭城一會等語（見同上偵查卷第八十頁）
    ，於原審審理時卻稱：冒標的會有江岸、育明、鳳嬌、秀錦、萬利、新華、福安
    、昭城、以上為二十號的會（即乙會），另二十八號的會（即甲會）則有銀寶、
    瑞春、萬利、進浤等語（見原審卷第十三頁），於本院前審又稱：「我是被別人
    倒，不得已才冒標會款，時間已久，不記得冒標幾會，會款多少」等語（見本院
    上訴卷第四頁），於本院審理時，則又稱：甲會的何罔市是我先生的堂嫂，陳坤
    宜是我先生的堂弟，都有經他們的同意，許萬利是我先生姐姐的兒子，我有經過
    他們同意，後來我沒錢還他，才改口說我冒標，其他的會我有問他們是否要標，
    他們不標，我就冒標，乙會的陳美蘭是我先生姪女，她嫁到屏東，看到我被倒會
    ，就打電話給她姐姐說要讓我標，陳育明的部分我有經過他同意才標，洪昭城是
    我鄰居，我也有經過他同意，許萬利第一個會我有經過他同意，但是第二個會就
    沒有問過他本人，我是有跟他太太說我要標，其他人的部分我有冒標等語（見本
    院九十二年二月十日筆錄），被告且答允本院要提出被冒標名單卻未提出，於本
    院辯論期日又稱都是借標，並未冒標等語，前後所供不一，差異極大，本院無從
    採擇，惟按被告為一鄉村婦女，所受教育不多，因之前被倒會致經濟拮據，加上
    冒標後被債權人催逼還債，精神上之痛苦難堪，已可想見，而其所招募之會員多
    係親朋鄰里，原同意借其標會者，因見其經濟發生困難而止會，恐被牽累，堅不
    承認同意借標，亦有可能，此由並未有被冒標者提出告訴，及證人陳明得、陳林
    來春、陳何罔市、陳潘屬、郭秀琴、陳張足、蔡慶祥等於原審及本院前審證稱曾
    有借會給被告標等語，即可見一斑，是本院寧採距案發時間最接近，被告記憶最
    清晰及最有利於被告之偵查中供詞為可信，而認被告甲會係冒標四會，即「進浤
    」一會、「瑞春」二會，「碧麗」一會，乙會冒標二會，即育明一會，昭城一會
    ，綜上所述，被告罪證已甚明確，犯行堪予認定。
三、查民間互助會之標單，通常僅填寫一定之金額及姓名，如單從該記載內容上之形
    式觀之，殊無法瞭解其為何種用意之證明，而必須依據習慣或特約，始足以表示
    該一定之金額即為標取會款之利息，該姓名即為標取會款之會員，故偽造該標單
    應認為偽造同法第二百二十條以文書論之私文書（最高法院七十四年台上字第五
    六一二號判決意旨參照）。被告丙○○以陳進浤等活會會員之名義，於填寫利息
    金額後，偽造標單，並持以向會員行使，顯然足以生損害於各活會會員，核其所
    為，係犯刑法第二百十六條、第二百十條之行使偽造私文書罪，而其偽造私文書
    之低度行為應為行使之高度行為所吸收不另論罪；又被告以不實之標單向會員詐
    領會款，係犯刑法第三百三十九條第一項之詐欺取財罪；其先後多次行使偽造私
    文書及詐欺之行為，均係時間緊接，手段相同，且各係犯構成要件相同之罪，各
    應依連續犯之規定以一罪論；又被告以一行使偽造標單之行為，向多名會員詐領
    會款，以一行為犯數罪名，應依想像競合犯之規定從一重之行使偽造私文書罪處
    斷；再被告所犯行使偽造私文書罪與詐欺罪間，有方法結果之牽連關係，應從一
    重之行使偽造私文書罪處斷。
四、原審對被告論罪科刑，固非無見，惟查；偽造標單應認為偽造刑法第二百二十條
    以文書論之私文書，已如前述，原判決就此未加說明，自有未合；又被告所招之
    互助會，甲會為六十三會、乙會為五十二會，此經被告及告訴人供明，並有會單
    在卷可稽，原判決竟誤載為甲會五十二會，乙會六十三會，致與事實不符，亦有
    違誤，又被告於甲會係冒標陳進浤、陳瑞春、林碧麗三人之會共四會，得款一百
    六十萬元，於乙會係冒標陳育明、洪昭城之會各一會，得款六十八萬元，共計詐
    得款項二百二十八萬元，已如前述，乃原判決竟採信被告在原審之供詞，認被告
    甲會部分，共冒標會員林碧麗、陳進浤、鄭許銀寶各一會、陳瑞春二會，及許萬
    利四會；乙會部分共冒標會員余新華、蔡仙花、許萬利、陳育明、洪昭城、洪江
    岸、蔡秀錦各一會、許鳳嬌二會計詐取約八百四十萬元，亦有未洽，被告上訴指
    摘原判決認定事實不符實情而指摘原判決量刑太重，非無理由，應由本院將原判
 決撤銷，審酌被告丙○○未曾受有期徒刑以上刑之宣告，有其前科表附卷為憑，
    素行非劣，因道路拓寬，拆建房屋需款而招會，嗣因有死會會員自殺及落跑而被
    倒會，致週轉不靈，於借標會款不得後，乃挺而走險冒標會款，被害人數，詐得
    之款項總數，及其犯罪後，仍出面處理債務，與各會員在屏東縣東港調解委員會
    成立調解，條件為被告家中之不動產出售價金由活會會員分得，收取之死會會款
    攤還活會會員，另告訴人甲○○○亦聲請強制執行按月扣取被告在味安公司之薪
    資，現已扣抵清償完畢，此為甲○○○供承在卷等情狀，爰予科處被告有期徒刑
    柒月，至被告所偽造之標單，既經被告丟棄滅失，自不得宣告沒收，併此明。
據上論斷，應依刑事訴訟法第三百六十九條第一項前段、第三百六十四條、第二百九
十九條第一項前段、刑法第五十六條、第二百十六條、第二百十條、第三百三十九條
第一項、第五十五條、罰金罰鍰提高標準條例第一條前段，判決如主文。
本案經檢察官陳新慶到庭執行職務。
中    華    民    國     九十二     年       三       月     十八       日
                              臺灣高等法院高雄分院刑事第四庭
     審判長法官  蕭權閔
                                        法官  李嘉興
                                        法官  陳吉雄
右正本證明與原本無異。
如不服本判決應於收受本判決後十日內向本院提出上訴書狀，其未述上訴理由者，
並得於提起上訴後十日內向本院補提理由書狀（均須按他造當事人之人數附繕本)「
切勿逕送上級法院」。
                                      書記官  黎  珍
中    華    民    國     九十二     年       三       月     十九       日
附錄本判決論罪之法條：
刑法第二百十六條
行使第二百十條至第二百十五條之文書者，依偽造、變造文書或登載不實事項或使登
載不實事項之規定處斷。
刑法第二百十條
偽造、變造私文書，足以生損害於公眾或他人者，處五年以下有期徒刑。
刑法第三百三十九條第一項
意圖為自己或第三人不法之所有，以詐術使人將本人或第三人之物交付者，處五年以
下有期徒刑、拘役或科或併科一千元以下罰金。
附表：
┌──┬────┬─────┬───┬─────┬────┬─────┐
│編號│會期起訖│金      額│會員數│冒標被害  │冒標所得│備      註│
│    │（農曆）│（新台幣）│      │會    員  │金    額│          │
├──┼────┼─────┼───┼─────┼────┼─────┤
│    │4.起│一萬元    │六十三│陳瑞春二會│800,000 │合計一六０│
│    │會      │          │人（已│林碧麗一會│400,000 │萬元      │
│    │（每3.6.│          │標五十│陳進浤一會│400,000 │          │
│ 甲 │9.12.月加│          │六會）│          │        │          │
│    │標)     │          │應剩七│          │        │          │
│    │        │          │會活會│          │        │          │
├──┼────┼─────┼───┼─────┼────┼─────┤
│    │12.20.起│一萬元    │五十二│陳育明一會│340,000 │合計六十八│
│    │會至7.│          │人（已│洪昭城一會│340,000 │萬元      │
│    │20.止    │          │標四十│          │        │          │
│ 乙 │（每2.5.│          │四會）│          │        │          │
│    │8.11.月5.│          │應剩八│          │        │          │
│    │日加標）│  │會活會│          │        │          │
└──┴────┴─────┴───┴─────┴────┴─────┘
                                                                        Ｆ


司法院資訊處製作；財團法人民間司法改革基金會備份。
